臺灣高等法院臺南分院刑事判決　　　　92年度上訴字第1220號
上　訴　人
即　被　告　戊○○
選任辯護人　邱創典律師
上　訴　人
即　被　告　己○○
選任辯護人　何永福律師
上　訴　人
即　被　告　壬○○
選任辯護人　林德昇律師
　　　　　　羅振宏律師
上　訴　人
即　被　告　甲○○
選任辯護人　陳適庸律師
上列上訴人因違反貪污治罪條例案件，不服臺灣嘉義地方法院九
十年度訴字第六五四號中華民國九十二年八月二十八日第一審判
決（起訴案號：臺灣嘉義地方法院檢察署九十年度偵字第六四０
三號），提起上訴，本院判決如下：
    主  文
原判決撤銷。
戊○○共同依據法令從事公務之人，對於主管之事務，明知違背
法令，直接圖其他私人不法利益，因而獲得利益，處有期徒刑伍
年貳月，褫奪公權參年。共同圖利所得財物新台幣貳拾萬捌仟貳
佰柒拾陸元，應連帶追繳發還嘉義縣阿里山鄉公所，如全部或一
部無法連帶追繳時，以其財產抵償之。
己○○共同依據法令從事公務之人，對於主管之事務，明知違背
法令，直接圖其他私人不法利益，因而獲得利益，處有期徒刑伍
年貳月，褫奪公權參年。共同圖利所得財物新台幣貳拾萬捌仟貳
佰柒拾陸元，應連帶追繳發還嘉義縣阿里山鄉公所，如全部或一
部無法連帶追繳時，以其財產抵償之。
壬○○共同依據法令從事公務之人，對於主管之事務，明知違背
法令，直接圖其他私人不法利益，因而獲得利益，處有期徒刑伍
年，褫奪公權參年。共同圖利所得財物新台幣貳拾萬捌仟貳佰柒
拾陸元，應連帶追繳發還嘉義縣阿里山鄉公所，如全部或一部無
法連帶追繳時，以其財產抵償之。
甲○○共同依據法令從事公務之人，對於主管之事務，明知違背
法令，直接圖其他私人不法利益，因而獲得利益，處有期徒刑伍
年貳月，褫奪公權參年。共同圖利所得財物新台幣貳拾萬捌仟貳
佰柒拾陸元，應連帶追繳發還嘉義縣阿里山鄉公所，如全部或一
部無法連帶追繳時，以其財產抵償之。
    事  實
一、戊○○係嘉義縣阿里山鄉鄉長、己○○為該所財經課職代技
    士負責阿里山鄉公所之工程驗收工作、壬○○則係財經課約
    雇人員負責阿里山鄉公所經辦工程之現場監工，均為依據法
    令從事公務之人員；甲○○係銘鋒營造廠有限公司（下稱「
    銘鋒公司」）實際負責人。緣於民國（下同）八十六年十二
    月間，嘉義縣阿里山鄉新美村四、五鄰地區因火災意外，該
    村基督教長老教會教堂及其旁邊十餘戶民宅因而燒燬，致該
    等受災戶頓時無家可歸。前臺灣省政府原住民事務委員會（
    下稱「省原住民委員會」）為幫助受災戶早日重建家園，乃
    於八十七年初核撥經費補助阿里山鄉公所於上開火災現場週
    邊辦理「新美村四、五鄰擋土牆及排水溝工程」（含型Ａ、
    Ｂ、Ｃ擋土牆工程，下稱「主工程」），阿里山鄉公所旋於
    八十七年四月間以公開招標方式辦理該「主工程」之發包作
    業，該工程於八十七年四月十六日開標結果，由銘鋒公司以
    新臺幣（下同）二百三十六萬元之標價得標（該工程核定底
    價為三百二十八萬元，因標價低於核定底價之八成，故由銘
    鋒公司繳納差額保證金九十二萬元）。遽甲○○因以低價搶
    標該「主工程」，為減省工料獲取不法利益，竟不顧上述新
    美村火災受災戶的住家安全，於施作該主工程型Ｂ擋土牆時
    ，故意未按該工程設計規格施工，嚴重危害該工程結構安全
    。俟該「主工程」（含型Ｂ擋土牆）八十七年五月間完工後
    ，阿里山鄉公所隨即由工程主辦己○○、主計人員邱金標等
    人辦理驗收通過，然因己○○未隨即辦理請領工程補助款相
    關作業。迄八十七年七月間，新美村火災受災戶不滿該「主
    工程」偷工減料明顯，恐將危及日後重建屋之安全，乃向前
    省原住民委員會檢舉該「主工程」涉嫌偷工減料，該委員會
    接獲上情，遂函請嘉義縣政府查明有無偷工減料情事，嘉義
    縣政府承辦人員庚○○乃於八十七年八月十四日會同阿里山
    鄉鄉長戊○○、財經課長莊新義、承辦技士己○○、承包商
    甲○○及新美村長丙○○等多人共赴新美村抽驗該「主工程
    」並開挖型Ｂ擋土牆（駁坎）結果，當場證實銘鋒公司確未
    依該工程設計規格施作型Ｂ擋土牆，並已嚴重影響工程結構
    安全無誤。庚○○除當場要求在場之該工程承辦人員己○○
    、承包商甲○○等人必須將該「主工程」擋土牆（含型Ａ、
    型Ｂ、型Ｃ等三道擋土牆）全數打除重作外，並製作會勘紀
    錄備查。嗣後嘉義縣政府復於八十七年九月一日以八七府民
    山字第一○六七五六號函，責成阿里山鄉公所限期函請承包
    商將該「主工程」擋土牆全部拆除重新施作，並追究相關人
    員責任後依法處辦。惟戊○○、己○○、壬○○、甲○○等
    人並未依嘉義縣府上開函文指示，函請銘鋒公司限期將該工
    程擋土牆全數打除重作，並以嘉義縣政府未進行開挖會勘該
    型Ａ及型Ｃ擋土牆為由，認定該型Ａ及型Ｃ擋土牆並無偷工
    減料而不必打除重作，僅由己○○以口頭告知甲○○將該「
    主工程」型Ｂ擋土牆打除重作即可通過驗收。另該「主工程
    」擋土牆於八十七年八月十四日會勘確定因偷工減料而必須
    打除重作後，該嘉義縣阿里山鄉新美村長丙○○等人乃要求
    鄉長戊○○將該型Ｂ擋土牆基礎加強並提高擋土牆高度，以
    維日後災區重建住宅之安全，戊○○乃指示己○○依新美村
    民所請，於「主工程」型Ｂ擋土牆打除重作時，變更工程設
    計加高該擋土牆高度，惟因該工程原計劃經費不足，無法全
    面加高型Ｂ擋土牆（相差經費約二百萬元），戊○○等與甲○○研商結果，達成變更原型Ｂ擋土牆工程設計，以原型Ｂ
    擋土牆預算金額及數量，先行加高型Ｂ擋土牆０Ｋ＋０５８
    至０Ｋ＋１５０．５段，並取消施設原型Ｂ擋土牆０Ｋ＋０
    ００至０Ｋ＋０５８段（該型Ｂ擋土牆原設計長度如附件即
    附圖所載０Ｋ＋０００至０Ｋ＋１６７區段間共計一百六十
    六公尺，惟變更設計後，僅施作如附件所載０Ｋ＋０５７．
    ５至０Ｋ＋１５０．５區段間共計九十三公尺）。另以阿里
    山鄉公所名義向嘉義縣政府爭取同意使用該鄉公所八十四年
    度樂野村石壁護岸工程保留款，辦理「新美村四、五鄰擋土
    牆及排水溝後續（二）工程」（下稱「後續（二）工程」）
    ，以補行施設上開原型Ｂ擋土牆０Ｋ＋０００至０Ｋ＋０５
    ８段之擋土牆（即「後續（二）工程」中之「Ａ線新設４．
    ５米高擋土牆」【計五十二米長】）。另以設計新建擋土牆
    【即後續（二）工程之Ｂ線】取代「主工程」之型Ａ擋土牆
    ，並由甲○○於八十七年九月至十一月間某日，將已完成之
    型Ａ擋土牆打除。
二、戊○○、壬○○、己○○、甲○○等人均明知前開型Ａ擋土
    牆已打除，並已由「後續（二）工程」之「Ｂ線新設４．０
    米高擋土牆」取代，明知依規定型Ａ擋土牆已打除，阿里山
    鄉公所不得再行付款，竟基於共同圖利銘鋒公司之犯意聯絡
    ，於八十七年十二月二十九日阿里山鄉公所會同甲○○辦理
    該「主工程」（含變更設計）驗收時，由負責工程驗收之己○○在其所掌管之該工程驗收紀錄中登載不實之「參、型Ａ
    駁坎：長共４１ｍ，（一）２Ｋ＋０２０ｍ處：牆高（至溝
    底）１．８ｍ、溝牆厚１５ｍ、溝寬３０ｍｍ」、「肆、型
    Ｃ駁坎長１５ｍ」，並請不知情之監驗人員邱金標於上開工
    程驗收紀錄簽章予以驗收通過，並由壬○○參與該工程之結
    算，並在該粘貼憑証用紙單上蓋章，而支付已拆除之型Ａ擋
    土牆工程費，使銘峰公司圖得已拆除之該型Ａ擋土牆工程款
    合計二十萬八千二百七十六元之不法利益。
三、案經嘉義縣調查站報由臺灣嘉義地方法院檢察署檢察官偵查
    起訴。
    理  由
甲、證據能力部分：
  (一)按中華民國九十二年一月十四日修正通過之刑事訴訟法施行
    前，已依法定程序進行之訴訟程序，其效力不受影響，刑事
    訴訟法施行法第七條之三但書定有明文。
  (二)查証人庚○○、辛○○、丙○○、乙○○、丁○○、朱湘江
    、汪淑慧等於調查站之証述，及被告甲○○於調查站所為之
    証詞，對被告戊○○、己○○、壬○○等人而言，被告己○○於調查站之供証，對被告戊○○而言，雖均係審判外之陳
    述，但既係刑事訴訟法施行前，依原有效之正當程序所為之
    指証，揆之上開規定，已難認無証據能力。
  (三)況按被告以外之人於檢察事務官、司法警察官或司法警察調
    查中所為之陳述，與審判中不符時，其先前之陳述具有較可
    信之特別情況，且為證明犯罪事實存否所必要者，得為證據
    。刑事訴訟法第第一百五十九條之二定有明文。查証人辛○○、丙○○、乙○○於本院審理時，均到庭具結作証，並就
    彼等於調查站之証詞一一詢問（見本院卷(二)第一一六頁起）
    ，其中証人辛○○証述其於調查站之証詞實在（見本院卷(二)
    第一一六頁），則証人辛○○於調查站時所為之証述雖未具
    結，但已於本院審理時具結並確認其調查站所証為實在，自
    得為証據；另証人丙○○雖稱「不知道型Ａ擋土牆何時拆除
    」等語（見本院卷(二)第一二一頁），証人乙○○稱「關於型
    Ａ擋土牆何時拆除，時間已忘了」等語（見本院卷(二)第一二
    二頁）；核與証人丙○○於調查站時所証「我記得與泛宇公
    司人員前往測設『新美村四、五鄰擋土牆及排水溝後續（二
    ）工程』時，．．．，而靠近教會後方的型Ａ駁坎則已遭拆
    除，現場僅遺留拆除後的土石方」等語（見九十年度偵字六
    四０三號卷第五九頁反面），及証人乙○○調查站證稱：「
    我於八十七年十二月中旬進行該『新美村一二二八受災戶家
    園重建工程』時，該型Ｂ擋土牆及Ａ線確實已經興建完成，
    而該Ｂ線新設四米高擋土牆（即現有新美村基督長老教堂上
    方擋土牆）正進行施工中」等語（見調查卷(二)第四十九頁背
    面至第五十頁），均稍有所不符。但証人丙○○、乙○○於
    調查站之証詞，既距本件案發時間較為接近，且與被告戊○○等人均無夙怨，又係經分別偵訊，彼等之証詞應較為接近
    事實，且又係証明被告戊○○等人犯罪事實存否所必要，則
    証人丙○○、乙○○等人調查站之証詞自得為証據。
乙、實體方面：
一、訊據上訴人即被告戊○○、己○○、壬○○、甲○○等人均
    矢口否認右揭犯行，並均辯稱：其驗收「後續（二）工程」
    時，在承辦本工程之被告己○○、壬○○前往現場勘測設計
    時，型Ａ擋土牆尚未被拆除云云。
二、經查：
  (一)本件「主工程」因嘉義縣阿里山鄉新美村火災後復建擋土牆
    工程，疑似有偷工減料之嫌，而函請嘉義縣政府派員實地查
    明，經嘉義縣政府於八十七年八月十四日十時前往「主工程
    」現場查驗之事實，此有前臺灣省政府原住民事務委員會以
    八十七年八月五日以八七原建字第一八七二一號函及嘉義縣
    政府八十七年八月八日八七府民山字第九六○三五號函在卷
    可稽（詳調查站卷第二卷第五三頁、第五八頁）。而嘉義縣
    政府民政局山地行政課技士庚○○會同阿里山鄉長戊○○、
    財經課職代己○○、被告即約雇技士壬○○，與被告即承包
    商甲○○前往「主工程」工地查驗，經抽驗型Ｂ擋土牆結果
    ：【該擋土牆內側原設計為垂直面，經實際施工後擋土牆內
    側斜率為○．二五，與原設計完全不符，原設計四公尺高檔
    土牆，基礎應為一．一公尺深，經現場實際測量計算應僅為
    ○．五公尺，嚴重影響結構安全，會勘後會勘人員即往新美
    村村辦公室製作會勘紀錄，証人庚○○當時曾以口頭明確告
    知被告己○○、甲○○該『新美村四、五鄰擋土牆及排水溝
    工程』型Ａ、型Ｂ、型Ｃ擋土牆因與設計不符，應全數打除
    重作，並當場製作『公共工程品質抽查報告表』，根據該報
    告表嘉義縣政府於八十七年九月一日八七府民山字第一○六
    七五六號函阿里山鄉公所指稱『新美村四、五鄰擋土牆及排
    水溝工程』並未依合約圖說施工，嚴重影響受災戶居住安全
    ，請鄉公所限期函請承包商全部拆除重新施工】等情，又據
    証人庚○○証述明確（詳調查站卷第一卷第六頁、本院卷二
    第二十七頁、第二十八頁），並有嘉義縣政府八十七年八月
    十四日公共工程品質抽查報告表影本在卷可稽（詳九十年度
    他字第八○六號卷第六頁）。另依該公共工程品質抽查報告
    「擬處意見」所載：「一、本案工程原擋土牆內側設計為垂
    直面，經查實際施工後擋土牆內側斜率為○．二五，與原設
    計完全不符；原設計：四公尺高擋土牆，基礎應為一．一公
    尺深，經現場實際測量計算，應僅為○．五公尺，嚴重影響
    結構安全。二、本工程為新美村火災後修復工程，為避免影
    響受災戶居住安全及生命財產安全，擬函請阿里山鄉公所將
    已完竣擋土牆全數打除重新施工」（詳九十年度他字第八○
    六號卷第六頁），足證銘峰公司施作系爭「主工程」擋土牆
    時，就型Ｂ擋土牆部分確有減料之事實。
  (二)再查，「主工程」擋土牆於八十七年八月十四日會勘，確定
    因型Ｂ擋土牆偷工減料而必須打除重作後，嘉義縣阿里山鄉
    新美村長丙○○等人乃要求鄉長戊○○將該型Ｂ擋土牆基礎
    加強並提高擋土牆高度，以維日後災區重建住宅之安全，戊○○乃指示己○○依新美村民所請，於「主工程」型Ｂ擋土
    牆打除重作時，變更工程設計加高該擋土牆高度，惟因該工
    程原計劃經費不足，無法全面加高型Ｂ擋土牆（相差經費約
    二百萬元），乃將型Ｂ擋土牆變更設計，以原型Ｂ擋土牆預
    算金額及數量，先行加高型Ｂ擋土牆０Ｋ＋０５８至０Ｋ＋
    １５０．５段，並取消施設原型Ｂ擋土牆０Ｋ＋０００至０
    Ｋ＋０５８段（該型Ｂ擋土牆原設計長度如附件所載０Ｋ＋
    ０００至０Ｋ＋１６７區段間共計一百六十六公尺，惟變更
    ０．５區段間共計九十三公尺）。另以阿里山鄉公所名義向
    嘉義縣政府爭取同意使用該鄉公所八十四年度樂野村石壁護
    岸工程保留款，辦理「新美村四、五鄰擋土牆及排水溝後續
    （二）工程」（下稱「後續（二）工程」），以補行施設上
    開原型Ｂ擋土牆０Ｋ＋０００至０Ｋ＋０５８段之牆（即「
    後續（二）工程」中之「Ａ線新設４．５米高擋土牆」【計
    五十二米長】）。另以設計新建擋土牆【即後續（二）工程
    之Ｂ線】取代「主工程」之型Ａ擋土牆等事實，又據被告戊○○、壬○○、己○○等人供明在卷，並有八十七年十月十
    六日嘉義縣阿里山鄉公所（簽）、八十七年十月十九日八七
    阿鄉財經字第八三二八函、嘉義縣政府八七府民山字第一三
    ○一三五號稿等件附卷足憑（詳九十年度他字第八○六號卷
    第九頁、第十頁、第十二頁）。且証人丙○○確有要求被告
    即鄉長戊○○將該型Ｂ擋土牆基礎加強並提高擋土牆高度之
    情，又據證人丙○○於偵查時証述在卷（詳調查站卷第一卷
    第十三頁、九十年度偵字第六四○三號第十一頁反面）。足
    見被告甲○○之銘峰公司施作型Ｂ擋土牆因偷工減料而拆除
    重作，被告戊○○等因應証人丙○○等人之要求，以原工程
    款變更設計，僅施作型Ｂ擋土牆０Ｋ＋０５８至０Ｋ＋１５
    ０．５段，並以該鄉公所八十四年度樂野村石壁護岸工程保
    留款，補行施設原型Ｂ擋土牆０Ｋ＋０００至０Ｋ＋０５８
    段之牆（即「後續（二）工程」中之「Ａ線新設４．５米高
    擋土牆」【計五十二米長】）。另以設計新建擋土牆【即後
    續（二）工程之Ｂ線】取代原型Ａ擋土牆，足堪認定。
  (三)再查，證人即「後續（二）工程」實際測設者泛宇工程顧問
    公司（下稱泛宇公司）工程師辛○○於九十年六月十九日在
    調查站訊問時証述：「我去現場勘查的時間約在八十七年八
    、九月間，我去現場勘查時，Ａ線仍有既設擋土牆尚未拆除
    ，故依村長、村民及技士壬○○要求將既設擋土牆打除列入
    施工項目，至於Ｂ線擋土牆（在教堂旁邊）我到現場勘察時
    ，並沒有擋土牆，因此當初沒有設計打除，完全是新設」，
    「（你至現場勘查後續(二)時，就Ｂ線擋土牆部分，技士壬○○有無任何指示）因為現場已經沒有擋土牆，純係新設，所
    以壬○○也沒有給我什麼指示，不過現場的土坡己經整理完
    畢，處於預備施工狀態」等語（詳九十年度偵字六四○三號
    卷第五三頁正、背面）。嗣於本院審理時，証人辛○○復又
    証述【其在調查站所言實在】等語（見本院卷(二)第一二六頁
    ）；核與證人丙○○在嘉義縣調查站訊問時亦証稱：「．．
    ．約於八十七年八、九月間，我確實受邀與阿里山鄉公所己○○、壬○○技士及泛宇公司人員一同前往該『新美村四、
    五鄰擋土牆及排水溝後續（二）工程』施工現場會勘，．．
    ．」、「「我記得與泛宇公司人員前往測設『新美村四、五
    鄰擋土牆及排水溝後續（二）工程』時，．．型Ｂ駁坎除上
    述０Ｋ＋０００至０Ｋ＋０５８外，其餘舊有的擋土牆已遭
    拆除並重新施工中，而靠近教會後方的型Ａ駁坎則已遭拆除
    ，現場僅遺留拆除後的土石方」等語（詳同上卷第五九頁背
    面至第六十頁）；就泛宇公司之証人辛○○前往現場測設時
    ，該型Ａ擋土牆已遭拆除之事，証人辛○○、丙○○二人之
    証詞均屬相符。
  (四)且証人即即「新美村一二二八受災戶家園重建工程」承包商
    、聯合土木包工業負責人乙○○亦證稱：「我於八十七年十
    二月中旬進行該『新美村一二二八受災戶家園重建工程』時
    ，該型Ｂ擋土牆及Ａ線確實已經興建完成，而該Ｂ線新設四
    米高擋土牆（即現有新美村基督長老教堂上方擋土牆）正進
    行施工中」等語（見調查卷(二)第四十九頁背面至第五十頁）
    。於本院審理時，証人乙○○証稱「我開工時他們已經重做
    好，我才下去作的，當時我在調查站是說我開工的時候有看
    到教會上方有在施工。」、「（教會上方指何處？（提示原
    判決附圖）在縣道與教會的中間。（依証人乙○○所指之位
    置應係型Ａ擋土牆、後續(二)工程Ｂ線之位置）」（見本院卷
    (二)第一二三頁）；參酌被告甲○○於調查站供証「．．．我
    只記得拆除『主工程』中之型Ａ擋土牆後約一週左右，我即
    依照後續(二)工程之工程設計施作『Ｂ線新設四米高擋土牆』
    工程（詳調查站卷第二卷第三十頁反面）；又稱：「如我前
    述，我確係在拆除『主工程』型Ａ擋土牆後約一週左右，才
    依照『後續（二）工程』之工程設計圖說，施作『Ｂ線新設
    四米高擋土牆』工程，．．．」（詳同上卷第三一頁）；及
    証人辛○○、丙○○上開証述等情觀之，足見証人乙○○上
    開所稱【其開工時看到教會與縣道中間有在施工】，應係指
    【後續（二）工程之Ｂ線已在施工】，則該型Ａ擋土牆在八
    十七年十二月中旬以前，早已經被告甲○○拆除，足堪認定
    。至於証人辛○○及丙○○雖均証述【八十七年八、九月間
    ，去現場勘查時，型Ａ擋土牆已遭拆除】等語。然參酌嘉義
    縣政府係於八十七年八月十七日到場查驗，事後嘉義縣政府
    尚於同年九月一日以前開函文責成阿里山鄉公所限期函請承
    包廠商將該「主工程」全數拆除重作，及証人乙○○上開所
    証【八十七年十二月中旬開工時看到Ｂ線（即將取代型Ａ擋
    土牆部分）已在施工】，及被告甲○○上開所稱【我只記得
    拆除『主工程』中之型Ａ擋土牆後約一週左右，我即依照後
    續(二)工程之工程設計施作『Ｂ線新設四米高擋土牆』工程】
    等情觀之，業如前述，足見該型Ａ擋土牆應係在八十七年九
    月一日嘉義縣政府函請阿里山鄉公所後，於同年九月至十一
    月間某日，始經被告甲○○拆除，亦可認定。
  (五)又查，八十七年十二月二十九日阿里山鄉公所會同甲○○辦
    理該「主工程」（含變更設計）驗收時，係由被告己○○負
    責工程驗收，另被告壬○○則負責該工程之結算，在粘貼憑
    証用紙單上蓋章而付款之事實，業據被告己○○、壬○○於
    本院審理時供明在卷；而被告甲○○於本院審理時亦供稱「
    該次驗收時其有參與」等語（均見本院卷(二)第一二八頁、第
    一二九頁），並有工程驗收紀錄、粘貼憑証用紙單在卷可稽
    （附於扣案之八十七年度新美四、五鄰擋土牆及排水溝工程
    工程合約內），足認被告己○○、壬○○此部分之供述實在
    ，被告己○○於八十七年十二月二十九日確有會同被告甲○○到場驗收。再被告己○○於驗收後，在其所掌管之該工程
    驗收紀錄中登載「參、型Ａ駁坎：長共４１ｍ，（一）２Ｋ
    ＋０２０ｍ處：牆高（至溝底）１．８ｍ、溝牆厚１５ｍ、
    溝寬３０ｍｍ」、「肆、型Ｃ駁坎長１５ｍ」，並請不知情
    之監驗人員邱金標於上開工程驗收紀錄簽章予以驗收通過，
    又有該驗收紀錄可資佐証。則被告己○○既自承有到場驗收
    之情（見本院卷第一二八頁），而該型Ａ擋土牆早已拆除，
    已如前述，被告己○○豈有不知之理，竟仍予以驗收通過，
    並為上開不實之記載，則被告己○○顯有圖利銘鋒公司之故
    意甚明，被告己○○、甲○○所辯「八十七年十二月二十九
    日驗收時，型Ａ擋土牆尚存在」云云，自無足取。
  (六)復查，後續(二)工程Ａ、Ｂ線係由鄉公所委託泛宇公司設計，
    並由泛宇公司工程師辛○○至現場進行該項工程之測設，又
    為証人辛○○於調查站調查時証明在卷，即証人辛○○於本
    院審理時，亦証述其係依「業主」鄉公所之指示設計Ａ、Ｂ
    線（見本院卷第一二六頁）；所謂測設，係指「發包前委託
    專業人員作施工現場的實地檢測」，為証人林明利証明在卷
    （見本院卷第一一六頁）。而泛宇公司既受鄉公所之委託設
    計此項工程，則於設計前自應由泛宇公司人員到場測設，因
    而証人辛○○始於八十七年間該工程設計前到場測設，亦可
    認定。再者，証人辛○○到場測設時，被告壬○○曾陪同到
    場，又為証人辛○○於本院審理時証述明確（見本院卷第一
    二四頁），於調查中証人辛○○更証述【「我去現場勘查的
    時間約在八十七年八、九月間，我去現場勘查時，Ａ線仍有
    既設擋土牆尚未拆除，故依村長、村民及技士壬○○要求將
    既設擋土牆打除列入施工項目，至於Ｂ線擋土牆（在教堂旁
    邊）我到現場勘察時，並沒有擋土牆，因此當初沒有設計打
    除，完全是新設」，「（你至現場勘查後續(二)時，就Ｂ線擋
    土牆部分，技士壬○○有無任何指示）因為現場已經沒有擋
    土牆，純係新設，所以壬○○也沒有給我什麼指示，不過現
    場的土坡己經整理完畢，處於預備施工狀態」等語（詳九十
    年度偵字六四○三號卷第五三頁正、背面）。再參酌後續(二)
    工程Ｂ線既係為取代型Ａ擋土牆而設計，二者所在位置相近
    ，此有附圖可資佐証；而被告壬○○既係此項工程之現場監
    工，對型Ａ擋土牆所在之位置理應知之甚詳，且又有陪同到
    場勘查，則其對該擋土牆已遭拆除一事，衡情豈有不知之理
    ，乃竟於被告己○○八十七年十二月二十九日驗收通過後，
    參與該部分之工程結算，並於粘貼憑証用紙單上蓋章，同意
    付款，則被告壬○○亦有圖利銘峰公司之故意，亦可認定。
  (七)另被告戊○○雖辯稱「其不知型Ａ擋土牆被拆除」云云。然
    被告己○○於調查站訊問時供証：「嘉義縣政府於八十七年
    八月十四日會勘「新美村四、五鄰擋土牆及排水溝工程」時
    ，阿里山鄉公所到場者有鄉長戊○○、財經課長莊新義、財
    經課技士壬○○及我本人，包商銘鋒營造負責人甲○○及新
    美村長丙○○亦會同到場，因縣府人員當場即點出型Ｂ擋土
    牆未依設計規定施作，責成公所要求包商拆除重新施作，包
    商甲○○亦在場，故也知道此情形，而新美村長丙○○得知
    該工程可能拆除重作時，即當場向鄉長戊○○反應，原工程
    之擋土牆高度不足，有安全上顧慮，建議重作時應加高擋土
    牆高度，但包商甲○○聽到重作時要加高檔土牆高度之建議
    ，認為將造成其拆除重作成本加重表示反對，因此甲○○經
    與鄉長戊○○、新美村長丙○○等人商討後，達成將變更設
    計並以原發包金額及數量重新施工的共識，且變更設計後因
    加高擋土牆使型Ｂ擋土牆長度縮短，因此鄉長戊○○同意再
    爭取一筆經費以辦理『新美村四、五鄰擋土牆及排水溝工程
    後續工程（二）』。其後，鄉長戊○○指示我簽呈辦理變更
    新美村辦公室為名義發函給鄉公所，大意即為應村民陳情希
    望加高擋土牆高度而我則據該函文於八十七年十月十六日簽
    擬變更原工程設計，並呈獲鄉長批准後執行」等語（詳調查
    站卷第一卷第三十五頁反面），足見被告戊○○應知悉「後
    續（二）工程」之情。
  (八)再者，型Ａ擋土牆於八十七年十二月二十九日該公所辦理驗
    收前，早已經拆除，但又經被告己○○驗收通過，業如前述
    ；而被告己○○驗收通過後，該型Ａ擋土牆之工程款連同其
    他工程款係於八十八年一月二十五日付款，又據被告己○○
    供証在卷（見本院卷(二)第一二九頁），並有粘貼憑証用紙單
    、阿里山鄉公所收款收據、銘峰公司八十八年一、二月份統
    一發票附於扣案之八十七年度新美四、五鄰擋土牆及排水溝
    工程工程合約內。而「後續（二）工程」（含Ａ、Ｂ）線發
    包時，係以八十七年度新美四、五鄰擋土牆及排水溝工程名
    義於八十八年一月五日發包，又據証人即承辦之丁○○，及
    被告壬○○於本院審理時供証在卷（見本院卷(二)第一一七頁
    、一二０頁），已在型Ａ擋土牆付款之前。參酌被告戊○○
    既知悉「後續(二)工程」，而「後續（二）工程」之Ｂ線又係
    為取代型Ａ擋土牆，二者位置相近，均如前述，「後續（二
    ）工程」之Ｂ線工程發包又在型Ａ擋土牆工程款付款之前等
    情觀之，則被告戊○○對於型Ａ擋土牆已經拆除一事，衡情
    當無不知之理，乃竟於「後續（二）工程」之Ｂ線發包後再
    行同意支付型Ａ擋土牆之工程款，則被告戊○○顯有圖利銘
    峰公司之故意，且與被告己○○、壬○○彼此間有犯意之聯
    絡，而為行為之分擔，亦可認定，被告戊○○所辯「不知型
    Ａ擋土牆遭拆除」云云，亦無足取。
  (九)「主工程」型Ａ擋土牆工程造價約為二十萬八千二百七十六
    元；型Ｃ擋土牆工程造價約為四萬一千九百十七元，亦據證
    人庚○○依銘鋒公司之估價單計算明確（計算式詳調查站卷
    (二)第四三頁），應堪採認。則型Ａ擋土牆既於八十七年十二
    月二十九日驗收時早經拆除，被告己○○仍予不實之驗收，
    被告壬○○並參與結算，被告戊○○同意付款，致銘鋒公司
    取得型Ａ擋土牆工程造價二十萬八千二百七十六元之不法利
    益，足堪認定。
  (十)末查「主工程」及「後續（二）工程」均係銘鋒公司標得，
    工程完成決算後亦由銘鋒公司請領工程款之事實，有工程合
    約、決收款收據可稽，是被告戊○○等三人圖利之對象應為
    銘鋒公司，公訴人認係圖利被告甲○○云云，容有誤會。至
    被告甲○○雖辯稱：依公訴意旨，其為被告戊○○、己○○
    、壬○○圖利之對象，惟貪污治罪條例第六條第一項第四款
    之圖利罪，係屬身份犯，以依據法令從事公務之人員為犯罪
    主體，無此身分者，依同條例第三條之規定，固亦得成立本
    罪之共同正犯，然必無此身分者與有此身分者，並非互相對
    立之「對向犯」，是其無與被告戊○○等成立圖利罪之共同
    正犯之餘地云云。惟按公司為法人，公司負責人為自然人，
    二者在法律上並非同一人格主體。本件被告戊○○、己○○
    、壬○○等人所圖利之對象係銘鋒公司，而非甲○○個人，
    甲○○雖係銘鋒公司之實際負責人，但被告甲○○與銘鋒公
    司在法律上並非同一人格主體，其權利義務主體各別，自難
    謂被告甲○○之行為，即為銘鋒公司之行為，被告甲○○與
    其他被告間，即非立於圖利者與被圖利者之對立地位。又被
    告甲○○雖不具公務員身分，但明知型Ａ擋土牆已拆除，仍
    參與驗收，足認其與具有公務員身分之被告戊○○、己○○
    、壬○○間有共同圖利銘鋒公司之故意及行為，非屬合同平
    行一致性之關係，自應成立圖利罪之共同正犯，被告甲○○
    所辯，亦屬無據。此外，復有嘉義縣政府函件、契約書、照
    片等在卷可按。綜上，被告戊○○、壬○○、己○○、甲○○等人所辯均不足採，本件事證明確，被告戊○○等人犯行
    ，均堪認定。
三、按被告戊○○、壬○○、己○○、甲○○四人於行為後，貪
    污治罪條例第六條第一項第四款已於九十年十一月七日經總
    統（九○）華總一義字第九○○○二一七六四○號令修正公
    布，同年月九日生效，修正後貪污治罪條例第六條第一項第
    四款規定「有下列行為之一者，處五年以上有期徒刑，得併
    科新臺幣三千萬元以下罰金：（四）、對於主管或監督之事
    務，明知違背法令，直接或間接圖自己或其他私人不法利益
    「結果犯」，構成要件更為嚴格，則比較新舊法結果，自以
    新法較有利於行為人，故依刑法第二條第一項前段規定，本
    件自應適用裁判時之法律即修正後貪污治罪條例第六條第一
    項第四款之規定。是核被告戊○○、壬○○、己○○、甲○○四人所為，均係犯修正後貪污治罪條例第六條第一項第四
    款之罪，被告己○○明知型Ａ擋土牆已遭拆除，仍於其職掌
    之驗收紀錄為不實之登記而為驗收，另犯刑法第二百十三條
    公務員登載不實罪。被告甲○○雖非公務員，然與具有公務
    員身分之被告戊○○、己○○、壬○○就上開圖利犯行間，
    有犯意聯絡及行為分擔，為共同正犯，依同條例第三條規定
    ，應依前開罪名處斷。被告戊○○、壬○○、己○○、甲○○四人就前述犯行，均有犯意聯絡及行為分擔，為共同正犯
    。又被告己○○所犯前開二罪間有方法結果之牽連關係，應
    從較重之圖利罪論處。
四、原審以被告戊○○、壬○○、己○○、甲○○四人罪証明確
    ，因予論罪科刑，固非無見。然查：嘉義縣政府承辦人員庚○○於八十七年八月十四日會同阿里山鄉鄉長戊○○、財經
    課長莊新義、承辦技士己○○、承包商甲○○及新美村長丙○○等多人共赴新美村抽驗該「主工程」並開挖型Ｂ擋土牆
    （駁坎）結果，當場證實銘鋒公司確未依該工程設計規格施
    作型Ｂ擋土牆，並已嚴重影響工程結構安全無誤。庚○○除
    當場要求在場之該工程承辦人員己○○、承包商甲○○等人
    必須將該「主工程」擋土牆（含型Ａ、型Ｂ、型Ｃ等三道擋
    土牆）全數打除重作外，並製作會勘紀錄備查。嗣後嘉義縣
    政府復於八十七年九月一日以八七府民山字第一○六七五六
    號函，責成阿里山鄉公所限期函請承包商將該「主工程」擋
    土牆全部拆除重新施作，並追究相關人員責任後依法處辦，
    但嘉義縣政府要求被告戊○○、己○○、壬○○、甲○○等
    人除將「主工程」型Ｂ擋土牆拆除外，尚須拆除型Ａ、型Ｃ
    擋土牆，並無法令之依據，則被告戊○○、壬○○、己○○
    未依嘉義縣政府之上開指示要求銘峰公司拆除型Ａ、型Ｃ擋
    土牆，尚難認有何圖利銘峰公司；另關於後續(二)工程再行指
    定銘鋒公司、揚昇、裕民參與比價，並無違法；另縱令被告
    甲○○有提前施作後續(二)工程之情事，亦無証據足証係本於
    被告戊○○、壬○○、己○○之授意，被告戊○○、壬○○
    、己○○、甲○○此部分均不能証明犯罪（詳後述），乃原
    審認被告戊○○、壬○○、己○○成、甲○○就此部分共犯
    圖利罪，顯有未當。被告戊○○、壬○○、己○○、甲○○
    等人上訴否認犯罪，並以前開情詞指摘原判決不當，雖無理
    由，但原判決既有上開可議之處，即屬無可維持，應由本院
    予以撤銷改判。爰審酌被告戊○○係嘉義縣阿里山鄉鄉長、
    己○○為該所財經課職代技士負責阿里山鄉公所之工程驗收
    工作、壬○○則係財經課約雇人員負責阿里山鄉公所經辦工
    程之現場監工，竟為圖利銘鋒公司，與被告甲○○共犯上開
    圖利罪，與彼等犯罪之動機、目的、手段，及其品行、生活
    狀況、智識程度、銘鋒公司所得之不法利益為二十萬八千二
    百七十六元，及彼等犯罪後否認之態度等一切情狀，分別量
    處如主文所示之刑，並依修正後貪污治罪條例第十七條之規
    定，宣告被告戊○○褫奪公權三年，被告己○○、壬○○、
    甲○○各褫奪公權三年，以資懲儆。被告戊○○、己○○、
    壬○○、甲○○共同圖利銘峰公司所得財物新台幣二十萬八
    千二百七十六元，應連帶追繳發還雲林縣褒忠鄉公所，如全
    部或一部無法連帶追繳時，以其財產抵償之。
五、不另為無罪諭知部分：
  (一)公訴意旨另以：被告甲○○以低價搶標該「主工程」，為減
    省工獲取不法利益，於施作該工程擋土牆（含型Ａ、型Ｂ、
    型Ｃ三道擋土牆）時，故意未按該工程設計規格施工，嚴重
    危害該工程結構安全。被告壬○○為該項工程之監工，於被
    告甲○○施工期間鮮少赴施工現場確實監工，亦未製作該工
    程之監工日誌，放任甲○○遂行上述偷工減料之行為。俟該
    「主工程」八十七年五月間完工後，阿里山鄉公所隨即由工
    程主辦己○○、主計人員邱金標等人辦理驗收通過，然因己○○未隨即辦理請領工程補助款相關作業。迄八十七年七月
    間，新美村火災受災戶不滿該「主工程」偷工減料明顯，恐
    將危及日後重建屋之安全，乃向前省原住民委員會檢舉該「
    主工程」涉嫌偷工減料，該委員會接獲上情，遂函請嘉義縣
    政府查明有無偷工減料情事，嘉義縣政府承辦人員庚○○乃
    於八十七年八月十四日會同阿里山鄉鄉長戊○○、財經課長
    莊新義、承辦技士己○○、承包商甲○○及新美村長丙○○
    等多人共赴新美村抽驗該「主工程」並開挖型Ｂ擋土牆（駁
    坎）結果，當場證實銘鋒公司確未依該工程設計規格施作型
    Ｂ擋土牆，並已嚴重影響工程結構安全無誤。庚○○除當場
    要求在場之該工程承辦人員己○○、承包商甲○○等人必須
    將該「主工程」擋土牆（含型Ａ、型Ｂ、型Ｃ等三道擋土牆
    ）全數打除重作外，並製作會勘紀錄備查。嗣後嘉義縣政府
    復於八十七年九月一日以八七府民山字第一○六七五六號函
    ，責成阿里山鄉公所限期函請承包商將該「主工程」擋土牆
    全部拆除重新施作，並追究相關人員責任後依法處辦。惟戊○○、己○○、壬○○、甲○○等人竟基於圖利甲○○之共
    同概括犯意聯絡，未依嘉義縣府上開函文指示，函請銘鋒公
    司限期將該工程擋土牆全數打除重作，反以嘉義縣政府未進
    行開挖會勘該型Ａ及型Ｃ擋土牆為由，認定該型Ａ及型Ｃ擋
    土牆並無偷工減料而不必打除重作，僅由己○○以口頭告知
    甲○○將該「主工程」型Ｂ擋土牆打除重作即可通過驗收。
    另該「主工程」擋土牆於八十七年八月十四日會勘確定因偷
    工減料而必須打除重作後，該嘉義縣阿里山鄉新美村長丙○○等人乃要求鄉長戊○○將該型Ｂ擋土牆基礎加強並提高擋
    土牆高度，以維日後災區重建住宅之安全，戊○○乃指示己○○依新美村民所請，於「主工程」型Ｂ擋土牆打除重作時
    ，變更工程設計加高該擋土牆高度，惟因該工程原計劃經費
    不足，無法全面加高型Ｂ擋土牆（相差經費約二百萬元），
    戊○○等與甲○○研商結果，達成變更原型Ｂ擋土牆工程設
    計，以原型Ｂ擋土牆預算金額及數量，先行加高型Ｂ擋土牆
    ０Ｋ＋０５８至０Ｋ＋１５０．５段，並取消施設原型Ｂ擋
    土牆０Ｋ＋０００至０Ｋ＋０５８段（該型Ｂ擋土牆原設計
    長度如附件所載０Ｋ＋０００至０Ｋ＋１６７區段間共計一
    百六十六公尺，惟變更設計後，僅施作如附件所載０Ｋ＋０
    ５７．５至０Ｋ＋１５０．５區段間共計九十三公尺）。被
    告壬○○為掩蓋主工程型Ｂ擋土牆０Ｋ＋０００至０Ｋ＋５
    ８段及型Ａ擋土牆未打除及重作之情事被發現，乃以阿里山
    鄉公所名義向嘉義縣政府爭取同意使用該鄉公所八十四年度
    樂野村石壁護岸工程保留款，辦理「新美村四、五鄰擋土牆
    及排水溝後續（二）工程」（下稱「後續（二）工程」），
    以補行施設上開原型Ｂ擋土牆０Ｋ＋０００至０Ｋ＋０５８
    段之擋土牆（即「後續（二）工程」中之「Ａ線新設４．５
    米高擋土牆」【計五十二米長】）。而被告戊○○為彌補甲○○打除「主工程」型Ｂ擋土牆重作之損失，乃復基於前開
    概括圖利之犯意，明知「機關營繕工程及購置定製變賣財物
    稽察條例」第六條規定，各機關營繕工程及購置、定製、變
    賣財物，依其金額之多寡，應先公告招標、比價或議價；惟
    在「後續（二）工程」發包比價前，即事先指定由甲○○續
    行承作該「後續（二）工程」，以圖利甲○○之前打除重作
    之損失。另戊○○、己○○、壬○○等人唯恐上述未要求甲○○將「主工程」擋土牆全數打除重作之情遭人發現，乃基
    於前開共同犯意聯絡，決定利用發包「後續（二）工程」之
    機會，以欺瞞之手法，將該「主工程」型Ａ擋土牆打除並設
    計新建擋土牆「後續（二）工程」之「Ｂ線新設４．０米高
    擋土牆」取代，圖使甲○○免於增加打除重作型Ａ擋土牆之
    虧損。甲○○因獲得戊○○之承諾可承作後續（二）工程，
    乃於八十七年九、十月間先行拆除該「主工程」型Ａ擋土牆
    ，並計劃於「後續（二）工程」完成測設後，將「主工程」
    中變更設計之型Ｂ擋土牆與「後續（二）工程」一併施作。
    俟八十七年十、十一月間泛宇工程顧問公司工程師辛○○進
    行該「後續（二）工程」測設時（因該型Ａ擋土牆因已打除
    ，致辛○○未能在工程平面圖中設計將該型Ａ擋土牆打除）
    ，陪同測設之壬○○即依戊○○、己○○、甲○○等人共同
    謀議，要求辛○○於原型Ａ擋土牆（即新美村基督長老教堂
    上方）位址設計施設「Ｂ線新設４．０米高擋土牆」（計三
    十五米）。甲○○於八十七年十一月間該「後續（二）工程
    」完成測設後，即在阿里山鄉公所尚未辦理「後續（二）工
    程」比價發包前，同時進行「主工程」型Ｂ擋土牆及該「後
    續（二）工程」施作。迄八十七年十二月中旬，該變更設計
    後之「主工程」型Ｂ擋土牆「後續（二）工程」之「Ａ線新
    十七年十二月二十九日辦理該「主工程」（含變更設計）驗
    收、付款，遂行圖利甲○○的犯行。「計「主工程」型Ａ擋
    土牆工程造價約為二十萬八千二百七十六元，型Ｃ擋土牆工
    程造價約為四萬一千九百十七元。是以戊○○、己○○、壬○○等三人辦理「主工程」驗收不實及事先指定甲○○承作
    「後續（二）工程」，以掩飾甲○○未將主工程擋土牆全數
    打除重作暨彌補其損失之行為，合計圖利甲○○約二十五萬
    零一百九十三元。因認被告戊○○、己○○、壬○○、甲○○涉犯共同連續圖利罪嫌云云。
  (二)訊據被告戊○○、己○○、壬○○、甲○○均堅詞否認有此
    部分之犯行，辯稱：
    被告戊○○辯稱：壬○○、己○○二人未依嘉義縣政府函
      文指示應全拆除新美村四、五鄰擋土牆，其並不知情。又
      其雖有交代丁○○交由銘峰、裕民、揚昇等三家公司比價
      ，但未指示「後續（二）工程」由銘鋒公司承包；再依主
      工程合約第二十四條第一款之規定，阿里山鄉公所係「得
      」拒絕銘鋒公司參加投標，並非應拒絕，退而言之，參加
      投標，並非一定得標。再依「台灣省各機關營繕工程投標
      須知及附件」第十四條第三款「工程品質不良，擅自減省
      公料或未依核定圖說施工者，主辦工程機關得拒絕其參加
      投標；再依上開合約約定，得拒絕銘鋒公司參加投標，係
      有「經通知後未依規定期限改善完成者」為要件，銘鋒公
      司並未經阿里山鄉公所通知限期改善，故依約被告戊○○
      自得通知銘鋒公司參加投標。再丁○○均有通知上開三家
      投標廠商於投標期日到場比價，並附有標單可証，而証人
      朱湘江在參加後續工程投標時，已明示應該有派人參加該
      工程開標作業，至於後續(二)工程究竟有無派人去已不記得
      ，則丁○○已盡書面告知責任。
    告己○○辯稱：其僅擔任驗收工作，對於銘鋒公司如何承
      包系爭工程（含「主工程」及「後續（二）工程」）以及
      施作過程如何，因均未參與比價及監工，故不知情，並無
      圖利廠商云云。
    被告壬○○辯稱：後續（二）工程之設計與發包非其之權
      責，並無圖利之事；又其於擔任該公所之約雇技士，雖負
      責各工程之監工工作，但因人少事多，以其一己之力，在
      七十七、七十八年度阿里山鄉公所共有大小工程二百三十
      二件，尤其工程分散在阿里山區，故要求被告就每一工程
      均負起完全之監工責任，乃強人所難能，故雖該工程品質
      雖有疏失，但不可歸責云云。
    被告甲○○辯稱：貪污治罪條例第六條第一項第四款之圖
      利罪，係屬身份犯，以依據法令從事公務之人員為犯罪主
      體，無此身分者，依同條例第三條之規定，固亦得成立本
      罪之共同正犯，然必無此身分者與有此身分者，並非互相
      對立之「對向犯」。公訴意旨既認被告甲○○係被告戊○○等人所圖利之對象，其自無與被告戊○○等人成立圖利
      罪之共同正犯之餘地。
  (三)關於被告戊○○、己○○、壬○○未依嘉義縣政府函示，要
    求銘鋒公司將型Ａ、型Ｃ擋土牆拆除重作部分：
  １本件「主工程」因嘉義縣阿里山鄉新美村火災後復建擋土牆
    工程，疑似有偷工減料之嫌，而函請嘉義縣政府派員實地查
    明，經嘉義縣政府於八十七年八月十四日十時前往「主工程
    」現場查驗之事實，此有前臺灣省政府原住民事務委員會以
    八十七年八月五日以八七原建字第一八七二一號函及嘉義縣
    政府八十七年八月八日八七府民山字第九六○三五號函在卷
    可稽（詳調查站卷第二卷第五三頁、第五八頁）。而嘉義縣
    政府民政局山地行政課技士庚○○會同阿里山鄉長戊○○、
    財經課職代己○○、被告即約雇技士壬○○，與被告即承包
    商甲○○前往「主工程」工地查驗，經抽驗型Ｂ擋土牆結果
    ：【該擋土牆內側原設計為垂直面，經實際施工後擋土牆內
    側斜率為○．二五，與原設計完全不符，原設計四公尺高檔
    土牆，基礎應為一．一公尺深，經現場實際測量計算應僅為
    ○．五公尺，嚴重影響結構安全，會勘後會勘人員即往新美
    村村辦公室製作會勘紀錄，証人庚○○當時曾以口頭明確告
    知被告己○○、甲○○該『新美村四、五鄰擋土牆及排水溝
    工程』型Ａ、型Ｂ、型Ｃ擋土牆因與設計不符，應全數打除
    重作，並當場製作『公共工程品質抽查報告表』，根據該報
    告表嘉義縣政府於八十七年九月一日八七府民山字第一○六
    七五六號函阿里山鄉公所指稱『新美村四、五鄰擋土牆及排
    水溝工程』並未依合約圖說施工，嚴重影響受災戶居住安全
    ，請鄉公所限期函請承包商全部拆除重新施工】等情，又據
    証人庚○○証述明確（詳調查站卷第一卷第六頁、本院卷二
    第二十七頁、第二十八頁），並有嘉義縣政府八十七年八月
    十四日公共工程品質抽查報告表影本在卷可稽（詳九十年度
    他字第八○六號卷第六頁）。另依該公共工程品質抽查報告
    「擬處意見」所載：「一、本案工程原擋土牆內側設計為垂
    直面，經查實際施工後擋土牆內側斜率為○．二五，與原設
    計完全不符；原設計：四公尺高擋土牆，基礎應為一．一公
    尺深，經現場實際測量計算，應僅為○．五公尺，嚴重影響
    結構安全。二、本工程為新美村火災後修復工程，為避免影
    響受災戶居住安全及生命財產安全，擬函請阿里山鄉公所將
    已完竣擋土牆全數打除重新施工」（詳九十年度他字第八○
    六號卷第六頁），足證銘峰公司施作系爭「主工程」擋土牆
    時，就型Ｂ擋土牆部分確有減料之事實。
  ２再查証人庚○○於本院審理時，就當日會同阿里山鄉人員及
    被告即承包商甲○○前往「主工程」工地查驗時，有無一同
    就型Ａ、Ｃ擋土牆查驗一節，証人庚○○証稱【我們去查驗
    時，Ａ、Ｂ、Ｃ擋土牆型式是類似的，．．．，當初查驗時
    是用怪手開挖的，因為工程在山區，怪手要下去邊溝開挖並
    非每一段都可以開挖，而Ａ在前段比較沒有代表性，所以針
    對Ｂ下去開挖，因為三個擋土牆型式上類似，．．．，Ｂ的
    數量最多、最長，所以才針對Ｂ下去開挖，怪手也僅能開挖
    到型Ｂ部分、當時的機械是怪手．．．】、【我們只做抽驗
    】、【型Ａ與型Ｂ確實沒有連在一起，型Ｂ與型Ｃ位置很接
    近，怪手沒有辦法上去開挖的是型Ａ部分不是型Ｃ部分】、
    【在做抽驗時，因為怪手沒有辦法上去，所以就針對數量最
    大的型Ｂ抽驗，抽驗結果有偷工減料情形，基於安全考量所
    以才決定要他們全部打除，因為當時檢舉的人是檢舉全部，
    如果依據該要點因為擋土牆不是連在一起是不需要全部拆除
    的。】（見本院卷(二)第二十五頁起至第二十七頁）；即本院
    以何以要求將全部擋土牆（含型Ａ、Ｂ、Ｃ）拆除重作一事
    向嘉義縣政府函詢結果，經嘉義縣政府函覆稱【該項工程擋
    土牆計包含型Ａ、Ｂ、Ｃ三類型擋土牆，因施工項目主要為
    型Ｂ擋土牆，且該三類型擋土牆型態類似，在考量型Ａ、Ｃ
    等擋土牆因地形因素，及抽驗安全性，機械無法全面進行開
    挖情況下，採抽驗方式辦理，因此係依當時現地狀況所做之
    處置】，此又有嘉義縣政府九十三年十一月二十九日府民原
    字第０九三０一四七三二一號函附卷足憑（見本院卷(一)第二
    三五頁），足見當日現場查驗時，僅針對型Ｂ擋土牆部分有
    無偷工減料之事進行查驗，並未就型Ａ、型Ｃ部分查驗，但
    因安全之考量，始會要求將全部擋土牆（含型Ａ、Ｂ、Ｃ）
    拆除重作。
  ３惟依嘉義縣政府公共工程品質抽查實施要點六，不合格混凝
    土構造物之處理：（一）不合格之構造物應拆除重作，所有
    損失由承包商負擔，其不合格點界為：單一構造物全部拆除
    ，連續構造物以鑽點前後十公尺或以鑽點為中心之範圍五十
    立方公尺為拆除部分，但混凝土方塊區鼎形塊視同連續構造
    物；而嘉義縣政府人員會同查驗該工程結果，亦僅係抽驗型
    Ｂ擋土牆，並未就型Ａ、型Ｃ部分查驗，已如前述，則依上
    開實施要點六之規定，型Ａ、型Ｃ擋土牆是否須拆除重作，
    即非無疑；況証人庚○○就要求型Ａ、型Ｃ擋土牆拆除重作
    ，是否有法令之依據一節，亦証述【這個沒有很硬性規定】
    、【當初是因安全考量，所以才做這種決定】、【依該要點
    （即嘉義縣政府公共工程品質抽查實施要點六）因為擋土牆
    不是連在一起是不需要全部拆除】等語（見本院卷(二)第二十
    五頁、第二十六頁、第二十七頁），足見嘉義縣政府要求除
    型Ｂ外，連同型Ａ、型Ｃ擋土牆均須一併拆除，並無任何法
    令之依據，則縱令被告戊○○等人並依嘉義縣政府上開函示
    ，要求銘峰公司拆除型Ａ、型Ｃ擋土牆，亦難認被告戊○○
    等人有何【明知違背法令】之圖利犯行。
  (四)關於被告壬○○未到場監工及制作監工日誌部分：
  １查被告壬○○於銘鋒公司施作「主工程」時鮮少到場監工，
    並製作監工日誌之事實，業據被告壬○○供明在卷。而該「
    主工程」八十七年五月間完工後，阿里山鄉公所隨即由工程
    主辦己○○、主計人員邱金標等人辦理驗收通過等情，又據
    被告戊○○、己○○於調查站時供明在卷。按修正後貪污治
    罪條例第六條第一項第四款之規定，除行為人須有【明知違
    背法令，直接或間接圖私人不法之利益】外，尚須行為人有
    圖利之【故意】，及【因而獲得利益】。
  ２查被告壬○○固有鮮少到場監工，並製作監工日誌之情事，
    但遍查全卷，尚無被告壬○○與其餘被告戊○○、己○○、
    廠商甲○○等人，有何【圖利】銘峰公司之謀議，被告壬○○因而未到場監工並製作監工日誌，而放任被告甲○○就「
    主工程」偷工減料之証據可資証明。再被告甲○○偷工減料
    部分僅型Ｂ擋土牆部分，至於型Ａ、型Ｃ因嘉義縣政府並未
    予以查驗，尚無証據可証有何【偷工減料】之情事，已如前
    述，則檢察官起訴認被告壬○○就此部分有圖利之情事，已
    無所據。
  ３又查，型Ｂ擋土牆因涉及偷工減料，於阿里山鄉公所八十七
    年五月間驗收通過後，尚未付款，即因民眾檢舉而經嘉義縣
    政府派員查驗，並要求拆除重作，銘鋒公司因而拆除重作，
    事後因無【偷工減料】之情事，再經驗收通過付款，此有扣
    案之八十七年度新美四、五鄰擋土牆及排水溝工程工程合約
    、及該合約內附之八十七年十二月二十九日工程驗收紀錄（
    型Ｂ、Ｃ擋土牆部分），粘貼憑証用紙單、統一發票等可稽
    ，足見被告鄭震峰雖有鮮少到場監工，並製作監工日誌之情
    事，但銘鋒公司並無因此情事而就型Ａ、Ｃ部分偷工減料，
    或就型Ｂ擋土牆偷工減料【因而獲利】，揆之修正後貪污治
    罪條例第六條第一項第四款之規定，尚難該當該條款之構成
    要件。
  ４綜上，被告鄭震峰雖有鮮少到場監工，並製作監工日誌之情
    事，但尚查無被告鄭震峰有何【圖利】銘鋒公司或被告甲○○之故意；且亦無証據足資佐証銘鋒公司於施作型Ａ、型Ｃ
    擋土牆有何偷工減料之情事；另型Ｂ擋土牆雖有偷工減料，
    但經嘉義縣政府現場查驗後要求拆除重作，銘鋒公司亦已拆
    除重作，嗣後並再經驗收通過，足見銘鋒公司並未因型Ｂ擋
    土牆偷工減料而【獲有利益】；此外，檢察官就被告壬○○
    此部分有何圖利之犯行，又未提出補強証據以資証明，應認
    不能証明被告壬○○此部分之犯罪。
  (五)關於被告戊○○、壬○○、己○○、甲○○就「後續(二)工程
    」提前施工，及指定發包比價部分：
  １查「後續(二)工程」係經被告戊○○指示由銘鋒、揚昇、裕民
    三家參加比價，並於八十八年一月五日比價後由銘鋒公司得
    標等情，已據証人即本件承辦之丁○○到庭証述明確（見本
    院卷(二)第一一八頁）；另証人丁○○於調查站時亦証述：係
    依鄉長戊○○之口頭指示，將「後續工程（二）」交由銘鋒
    、揚昇、裕民等三家廠商比價，並於八十七年十二月二十四
    日簽擬上開簽文，以符合書面程序。又依「主工程」合約第
    二十四條第一款規定，銘鋒公司承包阿里山鄉公所工程出現
    未依圖說設計施工之瑕疵，阿里山鄉公所得依合約規定，拒
    絕銘鋒公司於三年內參加阿里山鄉公所辦理之任何公共工程
    ，但因有鄉長戊○○之指示，將「後續工程」、「後續工程
    （二）」等二件工程交由銘鋒等廠商比價，所以我於簽擬簽
    文時，才未依「主工程」合約規定，簽擬拒絕銘鋒公司參加
    阿里山鄉公所辦理之比價工程等語（詳調查站卷第一卷第四
    十二頁）；並有扣案之八十七年度新美四、五鄰擋土牆及排
    水溝工程工程合約可稽，而被告戊○○就此項事實亦不爭執
    。足認本件「後續(二)工程」確係經被告戊○○指示由銘鋒、
    揚昇、裕民參與比價。
  ２然依「台灣省各機關營繕工程投標須知及附件」第十四條第
    三款「工程品質不良，擅自減省公料或未依核定圖說施工者
    ，主辦工程機關得拒絕其參加投標」之規定；再依阿里山鄉
    公所與銘鋒公司就本件工程所簽訂之合約第二十四條之約定
    觀之，於銘鋒公司有偷工減料或未依核定圖說施工之情事時
    ，阿里山鄉公所亦僅【得】拒絕銘鋒公司參加投標；依上開
    投標須知及附件或上開合約第二十四條之約定，阿里山鄉公
    所均非【應拒絕】銘鋒公司參與「後續(二)工程】之比價或投
    標；準此，阿里山鄉公所或被告戊○○是否拒絕銘鋒公司參
    與「後續(二)工程】之比價或投標即有行政裁量權，則其指示
    承辦之丁○○通知【銘鋒、揚昇、裕民】三家公司進行比價
    ，即難認有何【明知違背法令】而圖利銘鋒公司或被告甲○○之情事；再者，被告戊○○雖指示証人丁○○通知【銘鋒
    、揚昇、裕民】三家廠商比價，但並未【指示丁○○本件工
    程應交由銘鋒公司承作，又據証人丁○○於本院審理時証述
    在卷（見本院卷第一一九頁），益証被告戊○○指示承辦之
    丁○○通知【銘鋒、揚昇、裕民】三家公司進行比價，並無
    【明知違背法令】而圖利銘鋒公司或被告甲○○之情。
  ３再查，證人丁○○於調查站時雖又証稱：「後續（二）工程
    」之開標日及簽訂合約書、對保手續，均於八十七年六月三
    十日同日完成，上開手續為何均於八十七年六月三十日完成
    ，係因「後續（二）工程」的經費來源是「主工程」的節餘
    款，若該結餘款未於年度終結前（六月三十日）辦裡發包及
    完成簽約手續，則「主工程」的節餘款會被收回，因此為避
    免「後續工程」經費被收回，被告戊○○則指示伊預先通知
    甲○○，於六月三十日開標時，如得標需於當天完成簽約手
    續，而被告戊○○僅指示伊通知被告甲○○於六月三十日開
    標時，如有得標需於當天完成簽約手續，未要伊通知另二家
    廠商等語（詳調查站卷第一卷第四十頁背面）等語；另証人
    朱湘江於調查站時雖亦証述「該工程承辦人沒有另以口頭或
    電話方式告知其他投標注意事項」等語（詳調查站卷第一卷
    第三二頁背面）。然本件後續(二)工程（含Ａ、Ｂ線）係於八
    十八年一月五日比價，八十七年六月三十日開標部分係八十
    七年度新美村三、四鄰擋土牆及排水溝後續工程，又為証人
    丁○○於本院審理時証明在卷（見本院卷第一一七頁），足
    見八十七年六月三十日開標之工程與本件後續(二)工程（含Ａ
    、Ｂ線）並非相同，則証人丁○○於調查站所為上開証述，
    與本件經檢察官起訴部分無關，尚難據為被告戊○○等人不
    利之認定。另証人朱湘江於調查站調查時則証述【裕民公司
    在八十八年一月間參與「新美村四、五鄰擋土牆及排水溝改
    善後續工程(二)」投標，當時係由阿里山鄉公所主動郵寄標單
    等投標資料給裕民公司邀請參加該工程比價投標，再經我依
    據工程發包項目，評估投標金額，要求公司會計人員填妥標
    單及估價單等件資料回寄阿里山鄉公所參加比價競標】等語
    （見調查站卷第一卷第三一頁背面起至第三二頁），足見阿
    里山鄉公所確有郵寄標單與裕民公司，本件發包比價尚無証
    據足証有何違法之處。
  ４依証人辛○○於調查站所証「八十七年八、九月間，其去現
    場勘查時，Ｂ線擋土牆（在教堂旁邊），並沒有擋土牆，不
    過現場的土坡己經整理完畢，處於預備施工狀態」等情（詳
    九十年度偵字六四○三號卷第五三頁）。另証人乙○○亦證
    稱：「其於八十七年十二月中旬進行該『新美村一二二八受
    災戶家園重建工程』時，該型Ｂ擋土牆及Ａ線確實已經興建
    完成，而該Ｂ線新設四米高擋土牆（即現有新美村基督長老
    教堂上方擋土牆）正進行施工中」等語（見調查卷(二)第四十
    九頁背面至第五十頁）。而証人即嘉義縣阿里山鄉新美村居
    民汪淑慧於調查站時亦證稱：「我印象中，該『主工程』型
    Ｂ擋土牆與型Ａ擋土牆係同時拆除的，．．．，該工程承包
    商於拆除完型Ｂ擋土牆及型Ａ擋土牆後，首先就型Ｂ擋土牆
    進行重作，緊接著相同的機具設備即進行『後續（二）工程
    』之施作。．．．」，及「該『主工程』型Ｂ擋土牆打除重
    作的時候，承包商將重作之擋土牆延伸到現行新美村民杜金
    時的重建住宅後方，遠超過該『主工程』變更設計後的型Ｂ
    擋土牆長度，所以該『主工程』變更設計後之型Ｂ擋土牆重
    作時，可能先行施作了部份『後續（二）工程』的擋土牆」
    等語（詳調查站卷(二)第四六頁）；另被告甲○○於調查站訊
    問時供稱「．．．，我只記得拆除『主工程』中之型Ａ擋土
    牆後約一週左右，我即依照「後續（二）工程」之工程設計
    ，施作『Ｂ線新設四米高擋土牆』工程」（詳調查站卷(二)第
    三十頁反面）；又稱：「如我前述，我確係在拆除『主工程
    』型Ａ擋土牆後約一週左右，才依照『後續（二）工程』之
    工程設計圖說，施作『Ｂ線新設四米高擋土牆』工程，．．
    ．」（詳同上卷第三一頁）。足認被告甲○○就後續(二)工程
    有提前施工之情事。５然被告甲○○雖有提前施工之情事，
    但究係何人授意或同意被告甲○○提前施工，遍查全卷均無
    証據資料足証係經被告戊○○、己○○或壬○○之授意；況
    被告甲○○於調查站調查時更証稱【（阿里山鄉長戊○○是
    否為彌補你拆除重作前開主工程型Ｂ擋土牆之損失，預先指
    定由你承攬「後續(二)工程」，是以你乃於該「後續(二)工程」
    尚未發包前，即先行拆除「主工程」型Ａ擋土牆，並接續施
    作「後續(二)工程」「Ｂ線新設四．０米高擋土牆」，以從中
    牟取不法利益）沒有，我並未與戊○○接觸爭取承包「後續
    (二)工程」】等語（見調查卷(二)第三十一頁背面），則檢察官
    指稱【被告戊○○為彌補甲○○打除「主工程」型Ｂ擋土牆
    重作之損失，乃基於圖利之犯意，指定銘鋒公司參與比價投
    標，「後續（二）工程」，另戊○○、己○○、壬○○等人
    唯恐未要求甲○○將「主工程」擋土牆全數打除重作之情遭
    人發現，乃基於前開共同犯意聯絡，決定利用發包「後續（
    二）工程」之機會，以欺瞞之手法，將該「主工程」型Ａ擋
    土牆打除並設計新建擋土牆「後續（二）工程」之「Ｂ線新
    型Ａ擋土牆之虧損。甲○○因獲得戊○○之承諾可承作後續
    （二）工程，而提前施工】等情，已無所據。
  ６此外，檢察官就被告此部分有何共同圖利之情，亦未提出補
    強証據以資証明，亦應認被告戊○○、己○○、壬○○、甲○○此部分犯行，尚屬不能証明。
  (六)綜上所述，檢察官此部分之指訴，尚無証據足資佐証，應認
    不能証明被告戊○○、己○○、壬○○、甲○○此部分之犯
    罪，惟公訴人認戊○○、己○○、壬○○、甲○○此部分犯
    行，與前開有罪部分為連續犯之裁判上一罪關係，爰不另為
    無罪判決之諭知。
據上論結，應依刑事訴訟法第369第1項前段、第364條、第299第
1項前段、修正後貪污治罪條例第2條前段、第3條、第6條第1項
第4款、第10條第1項、第2項、第17條，刑法第2條第1項前段、
第11條前段、第28條、第213條、第55條、第37條第2項，判決如
主文。
本案經檢察官許仲瑩到庭執行職務。
中　　華　　民　　國　　94　　年　　4 　　月　　6 　　日
                  刑事第四庭    審判長法　官  鄭文肅
                                      法　官  蔡美美
                                      法　官  陳珍如
以上正本證明與原本無異。
如不服本判決，應於收受送達後十日內向本院提出上訴書狀。其
未敘述上訴理由者並得於提起上訴後十日內向本院補提理由書狀
（均須按他造當事人之人數附繕本）「切勿逕送上級法院」。
　　　　　　　　　　　　　　　　　　　書記官  岑  玢
中　　華　　民　　國　　94　　年　　4 　　月　　6 　　日
附錄：本判決論罪科刑法條全文
修正後貪污治罪條例第六條
有下列行為之一者，處五年以上有期徒刑，得併科新臺幣三千萬
元以下罰金：
一  意圖得利，抑留不發職務上應發之財物者。
二  募集款項或徵用土地、財物，從中舞弊者。
三  竊取或侵占職務上持有之非公用私有器材、財物者。
四  對於主管或監督之事務，明知違背法令，直接或間接圖自己
    或其他私人不法利益，因而獲得利益者。
五  對於非主管或監督之事務，明知違背法令，利用職權機會或
    身分圖自己或其他私人不法利益，因而獲得利益者。
前項第一款至第三款之未遂犯罰之。
中華民國刑法第二百一十三條
公務員明知為不實之事項，而登載於職務上所掌之公文書，足以
生損害於公眾或他人者，處一年以上七年以下有期徒刑。
